【裁判字號】    92,訴,628
【裁判日期】    920728
【裁判案由】    偽造文書等
【裁判全文】
臺灣臺北地方法院刑事判決                          九十二年度訴字第六二八號
    公  訴  人  臺灣臺北地方法院檢察署檢察官
    被      告  乙○○
右列被告因偽造文書等案件，經檢察官提起公訴（九十一年度偵緝字第一七六四號）
，本院判決如左：
    主  文
乙○○連續意圖為自己不法之所有，而侵占對於業務上所持有之物，處有期徒刑柒月
；丁○○○保險股份有限公司催繳通知要保人簽收欄偽造之「戊○」署押壹枚沒收。
又連續意圖為自己不法之所有，以詐術使人將本人之物交付，處有期徒刑伍月。應執
行有期徒刑拾月，緩刑貳年；丁○○○保險股份有限公司催繳通知要保人簽收欄偽造
之「戊○」署押壹枚沒收。
    事  實
一、乙○○係丁○○○保險股份有限公司（下稱丁○○○保險公司）展業三重通訊處
    展業區區主任，職司向客戶收取保險費、保單質押貸款利息、償還款解繳予公司
    等業務，為從事業務之人，竟意圖為自己不法之所有，基於概括之犯意，於附表
    一所示之時間，在附表一所示之地點，向附表一丁○○○保險公司客戶收取如附
    表一之保險費、保單質押貸款利息後，將之侵占入己。其為免侵占附表一編號一
    客戶戊○八十九年度保險費之犯行遭丁○○○保險公司發覺，竟基於行使偽造私
    文書之犯意，於民國八十九年六月二日，在臺北縣三重市○○路○段八九號四樓
    丁○○○保險公司展業三重通訊處辦公室內，偽造「戊○」之署押一枚於催繳通
    知要保人簽收欄上，用以偽造私文書，再持交予丁○○○保險公司而行使之，足
    以生損害於要保人戊○、丁○○○保險公司。乙○○於八十九年十月十二日離職
    後，因急需用款，竟另行起意，基於意圖為自己不法所有之概括犯意，佯裝係丁
    ○○○保險公司人員，於附表二所示之時間，前往附表二所示之地點，向附表二
    丁○○○保險公司客戶詐取如附表二之保險費，致客戶均陷於錯誤，如數交付保
    險費予乙○○，嗣因丁○○○保險公司久未取得上開保險費、保單質押貸款利息
    ，向客戶催繳保費時，始查悉上情。
二、案經丁○○○保險公司訴由臺灣士林地方法院檢察署呈請臺灣高等法院檢察署檢
    察長核轉臺灣臺北地方法院檢察署檢察官偵查起訴。
    理  由
一、右揭事實迭據被告乙○○於偵審中坦認不諱，核與告訴人丁○○○保險公司之指
    訴及被害人戊○、丙○○、己○○、戊○之媳婦何虹儀偵查中之指述相符。被害
    人丙○○簽發用以支付保險費、保單質押貸款利息，面額各為新臺幣（下同）三
    萬二千七百八十元、四千八百八十四元、付款人為上海商業儲蓄銀行北三重分行
    之支票，確由被告存入其匯通銀行三重分行0000000000000號帳戶
    內兌現，亦有上海商業儲蓄銀行北三重分行九十二年五月二十三日上北重（九二
    ）字第０四七號第全頁函附於本院卷可查。此外，復有丁○○○保險公司員工人
    事動態資料、續期保險費送金單四張、戊○寄發之存證信函三份、被害人等出具
    之聲明書六張、催繳通知一紙、大安分局六張犁派出所備案紀錄一份在卷可資佐
    證，被告自白核與事實相符，本案事證明確，被告業務侵占、行使偽造私文書、
    詐欺取財犯行均堪認定，應依法論科。
二、被告係告訴人展業三重通訊處展業區區主任，負責向客戶收取保險費、保單質押
    貸款利息、償還款解繳予公司，為從事業務之人；因業務上之關係而持有客戶繳
    交予告訴人之保險費、保單質押貸款利息，該等款項自係業務上所持有之物。核
    被告將附表一之現金、支票侵占入己，所為係犯刑法第三百三十六條第二項之業
    務侵占罪；又其為免侵占附表一編號一客戶戊○八十九年度保險費之犯行遭告訴
    人發覺，而於催繳通知要保人簽收欄上偽造「戊○」之署押，用以表示收到該紙
    催繳通知之意，再持交予告訴人，核其所為，係犯刑法第二百十六條、第二百十
    條之行使偽造私文書罪；至於其離職後，佯裝為告訴人員工向附表二之客戶收取
    保險費所為，則係犯刑法第三百三十九條第一項之詐欺取財罪。其偽造「戊○」
    署押後，用以偽造私文書持以行使，偽造署押之行為係偽造私文書之部分行為，
    偽造私文書之低度行為復為行使偽造私文書之高度行為所吸收，均不另論罪。被
    告於九十年三月十七日向被害人戊○之媳婦何虹儀收取九十年度保險費十四萬元
    時（即附表二編號一部分），已自告訴人處離職，非屬告訴人之員工，核其所為
    係犯刑法第三百三十九條第一項之詐欺取財罪，公訴意旨認應依同法第三百三十
    六條第二項之業務侵占罪處斷，尚有未合，惟起訴事實相同，爰依法變更起訴法
    條。其先後三次業務侵占犯行、二次詐欺取財犯行，時間緊接，方法相同，均各
    觸犯構成要件相同之罪名，顯皆基於概括犯意反覆為之，均為連續犯，應依刑法
    第五十六條之規定各論以一罪，並均加重其刑。又被告偽造戊○簽收之催繳通知
    ，目的在於避免侵占戊○八十九年度保險費之犯行遭告訴人發覺，所犯業務侵占
    與行使偽造私文書罪間，有方法結果之牽連關係，應從一重之業務侵占罪處斷。
    而其所犯業務侵占罪與詐欺取財罪，犯意各別，罪名不同，應分論併罰之。被告
    於附表二編號一之時間、地點向戊○之媳婦何虹儀收取九十年度保險費十四萬元
    部分，應構成刑法第三百三十九條第一項之詐欺取財罪；另其所犯業務侵占與行
    使偽造私文書罪間，有方法結果之牽連關係，均已如前述，起訴書認附表二編號
    一部分係觸犯業務侵占罪，並認被告所犯業務侵占與行使偽造私文書二罪係數罪
    併罰關係，容有未洽，應予敘明。爰審酌被告犯罪後坦承犯行，態度良好，侵占
    總金額為二二六、七六六元，詐欺總金額為一七八、０００元，於本案審結前，
    業已返還告訴人十五萬元，餘款部分亦有具體還款計畫，然所為對告訴人及被害
    人等已造成相當之損害與不便，並審酌其生活狀況、品行、智識程度、犯罪之動
    機、目的、手段等一切情狀，量處如主文所示之刑。被告前未曾受有期徒刑以上
    刑之宣告，有臺灣高等法院檢察署刑案紀錄簡覆表附卷可稽，經此次起訴審判之
    教訓後，當知所警惕，而無再犯之虞，本院認所宣告之刑以暫不執行為適當，併
    諭知緩刑二年，希啟自新。戊○之催繳通知已由被告持交予告訴人，非被告所有
    之物，惟其上「戊○」之署押，不問屬於被告與否，均應依刑法第二百十九條之
    規定宣告沒收。
據上論斷，應依刑事訴訟法第二百九十九條第一項前段、第三百條，刑法五十六條、
第三百三十六條第二項、第二百十六條、第二百十條、第三百三十九條第一項、第五
十五條、第五十一條第五款、第七十四條第一款、第二百十九條，罰金罰鍰提高標準
條例第一條前段，判決如主文。
本案經檢察官甲○○到庭執行職務
中      華      民      國    九十二    年      七      月    二十八    日
                                    臺灣臺北地方法院刑事第四庭
                                        法  官  吳靜怡
右正本證明與原本無異。
如不服本判決，應於判決送達後十日內，向本院提出上訴狀。
                                        書記官  游秀珠
中      華      民      國    九十二    年      七      月    二十八    日
附錄本案論罪科刑法條全文：
中華民國刑法第三百三十五條第一項 (普通侵占罪)
意圖為自己或第三人不法之所有，而侵占自己持有他人之物者，處五年以下有期徒刑
、拘役或科或併科一千元以下罰金。
中華民國刑法第三百三十六條第二項 (業務侵占罪)
對於業務上所持有之物，犯前條第一項之罪者，處六月以上五年以下有期徒刑，得併
科三千元以下罰金。
中華民國刑法第二百一十條(偽造變造私文書罪)
偽造、變造私文書，足以生損害於公眾或他人者，處五年以下有期徒刑。
中華民國刑法第二百一十六條(行使偽造變造或登載不實之文書罪)
行使第二百十條至第二百十五條之文書者，依偽造、變造文書或登載不實事項或使登
載不實事項之規定處斷。
刑事訴訟法第三百三十九條(普通詐欺罪)
意圖為自己或第三人不法之所有，以詐術使人將本人或第三人之物交付者，處五年以
下有期徒刑、拘役或科或併科一千元以下罰金。
以前項方法得財產上不法之利益或使第三人得之者，亦同。
前二項之未遂犯罰之。


司法院資訊處製作；財團法人民間司法改革基金會備份。
